【裁判字號】    99,訴,1000
【裁判日期】    990923
【裁判案由】    偽造文書等
【裁判全文】
臺灣臺南地方法院刑事判決              99年度訴字第1000號
公  訴  人  臺灣臺南地方法院檢察署檢察官
被      告  乙○○
上列被告因偽造文書等案件，經檢察官提起公訴（99年度偵字第
1015、5716、9305號），本院判決如下：
    主  文
乙○○犯公然侮辱罪，處拘役貳拾日，如易科罰金，以新臺幣壹
仟元折算壹日。又犯散布文字誹謗罪，處拘役肆拾日，如易科罰
金，以新臺幣壹仟元折算壹日。應執行拘役伍拾日，如易科罰金
，以新臺幣壹仟元折算壹日。
    事  實
一、乙○○自稱為青幫成員，因青幫輩份問題，而與青幫成員丙
    ○○迭生嫌隙，並因而心生不滿，竟基於公然侮辱之犯意，
    自民國99年3月14日起，接續於附表一編號1、2所示時間，
    在其臺南縣仁德鄉○○路○段164巷4號住處內，使用電腦設
    備連結網路後，使用化名「陳佩嫻」之人向香港商雅虎資訊
    股份有限公司臺灣分公司（下稱雅虎公司）申請之billduck
    531會員帳號，在該公司提供不特定人得自由觀覽之「雅虎
    奇摩交友」服務網站上，登錄交友編號M0000000之交友網頁
    ，並於上開交友編號之網頁上，張貼如附表一編號1至2所示
    內容，以此方式在上開網頁上公然侮辱丙○○。乙○○另意
    圖散布於眾，於附表一編號4所示時間，在其臺南縣仁德鄉
    ○○路○段164巷4號住處內，使用電腦設備連結網路後，使
    用化名「billduck147」之人向雅虎公司申請之billduck147
    會員帳號，在該公司提供不特定人得自由觀覽之「雅虎奇摩
    交友」服務網站上，登錄交友編號M0000000之交友網頁，並
    於上開交友編號之網頁上，張貼如附表一編號4所示內容，
    而以文字傳述足以毀損丙○○名譽之事。乙○○並接續以前
    開billduc531會員帳號，在「雅虎奇摩交友」服務網站上，
    登錄交友編號M0000000之交友網頁，於附表一編號3所示之
    時間，張貼如附表一編號3所示內容，而以文字傳述足以毀
    損丙○○名譽之事。
二、案經丙○○訴由臺南市警察局第一分局報告臺灣臺南地方法
    院檢察署檢察官偵查起訴。
    理  由
甲、程序部分
一、按被告之自白非出於強暴、脅迫、利誘、詐欺、疲勞訊問、
    違法羈押或其他不正之方法，且與事實相符者，得為證據。
    刑事訴訟法第156條第1項定有明文。查本件被告於本院行準
    備程序及審理程序時，對於公訴檢察官提出被告於警詢時及
    偵查中之筆錄證據能力均不爭執，亦未抗辯其供述非出於任
    意性，復查無明顯事證足認檢察官及警察機關於製作該等筆
    錄時，有對被告施以法律所禁止之不正方法等情事，應認被
    告之自白均具有任意性，而具有證據能力。
二、次按被告以外之人於審判外之言詞或書面陳述，除法律有規
    定者外，不得作為證據。被告以外之人於審判外之陳述，雖
    不符前四條之規定，而經當事人於審判程序同意作為證據，
    法院審酌該言詞陳述或書面陳述作成時之情況，認為適當者
    ，亦得為證據。當事人、代理人或辯護人於法院調查證據時
    ，知有第一百五十九條第一項不得為證據之情形，而未於言
    詞辯論終結前聲明異議者，視為有前項之同意。刑事訴訟法
    第159條第1項、第159條之5分別定有明文。經查，證人即被
    告之父陳瑞鴻、證人即告訴人丙○○於警詢時之言詞陳述，
    及告訴人丙○○於偵查中以告訴人身分所為之供述部分（無
    從具結）均係被告以外之人於審判外所為之言詞陳述；雅虎
    公司函覆之交友編號M0000000、M0000000，及帳號billduck
    531及billduck147等會員資料、中華電信公司函覆之IP位址
    資料均係被告以外之人於審判外所為之書面陳述，核其性質
    均屬傳聞證據，惟被告對於準備程序同意將之列證據，亦未
    於言詞辯論終結前聲明異議，本院審酌渠等陳述及函覆時之
    客觀情狀，既無受違法詢問或影響陳述任意性等不適當之情
    況發生，其證述內容又與本件事實有相當之關聯性，復查無
    其他情節重大或使證人陳述可信度明顯過低之情事，依據前
    述刑事訴訟法第159 條之5規定，前開言詞及書面陳述自亦
    有證據能力。
三、末查，卷附雅虎公司交友編號M0000000 、M0000000之交友
    網頁列印資料及IP 登入紀錄係以機械（列印）方式所留存
    之影像，或電腦自動留存之電磁記錄，均非依憑人之記憶再
    加以轉述而得，是以上開各物證均非供述證據，殊無傳聞證
    據排除法則之適用，復無證據證明係公務員違背法定程序或
    經偽造、變造所取得，而上開物證又與本件事實具有相當之
    關聯性，應認均有證據能力。
乙、實體部分
一、訊據被告乙○○矢口否認有前開犯行，辯稱：如附表所示之
    貼文均非他所張貼的，而且告訴人丙○○經到過他中正路住
    處，告訴人自己也有可能作這些事情。他曾參加電腦訓練課
    程，知道可以從IP位置查出來從何處登入，所以他不可能會
    做這種事情。經查：
（一）雅虎奇摩交友網站上張貼有如附表一所示之公然侮辱、誹
      謗貼文一節有卷附網頁列印資料可稽（警一卷第22頁至35
      頁、警三卷第8頁至第15頁）。
（二）依前開網頁列印資料所載，前開張貼者所使用之交友編號
      為如附表所示之M0000000及M0000000。經向雅虎公司查詢
      結果，交友編號M0000000及M0000000所使用之帳號分別為
      billduck531及billduck147，有卷附雅虎公司函（偵一卷
      第4頁、偵二卷第33頁）。
          再者，前開billduck531及billduck147均有使用用戶
      為被告之父陳瑞鴻（另經檢察官為不訴處分確定）之IP登
      入記錄，且其申裝地址為被告居住之臺南縣仁德鄉○○路
      ○ 段164巷4號，有卷附中華電信數據CRIS查詢單結果檔、
      IP登入記錄（警一卷第16頁、偵一卷第56頁至58頁、本院
      卷第8頁、警二卷第18頁、偵一卷第5頁至第53頁、偵二卷
      第35頁至74頁）。證人即被告之父陳瑞鴻於警詢中亦供稱
      他是以前開帳號（billduck531）買網路電話點數，他不
      會使用奇摩交友網站及在該網上刊登資料，前開資料非他
      所刊登，他只只會上網找資料及使用網路電話。他和太太
      吳秀春及被告住在一起，他家只有一台電腦，他家的電腦
      是他和被告及其朋友在使用（警一卷第7頁、第8頁）。參
      諸告訴人於偵查中所述被告之父陳瑞鴻與清幫無關（偵一
      卷第76頁），亦即二人之間並無與清幫輩份有關之瓜葛，
      被告之父陳瑞鴻應無以前開文字侮辱或誹謗告訴人之理。
      依卷附年籍資料所示，被告與其父陳瑞鴻均居住於臺南縣
      仁德鄉○○路○段164巷4號，且被告復有使用前開電腦，
      證人陳瑞鴻既與告訴人間並無與清幫輩份有關之瓜葛，且
      亦未使用奇摩交友網站刊登資料，則告訴人於警詢及偵查
      中所指被告與其有與清幫輩份有關之瓜葛，且被告亦知悉
      其個人背景，張貼前開文字之人應為被告一節，應與常情
      相符。
（三）被告於警詢中亦供稱交友編號M0000000係其所申請（警一
      卷第2頁），並供稱billduck147係其交友帳號（警三卷第
      3 頁）。雖其另供稱98年1月間就發現帳號密碼不能使用
      ，但未報警或向奇摩（雅虎）公司反應（警三卷第3頁）
      。然被告既發現帳號密碼不能使用，卻未報警或向雅虎公
      司反應，與常理尚有不符。況且，被告於本院供稱他有意
      參選大台南市市議員（本院卷第27頁背面），而依前開交
      友網頁（交友編號M0000000）98年11月19日更新資料之個
      人檔案「關於我」記載，即有「台南市議員參選人」等文
      字（警三卷第9頁）；其98年11月17日「心情日記」亦有
      「親洽本人，大台南市市議員參選人乙○○，選區台南市
      南區」等記載（警三卷第14頁）。足見被告所辯不足採信
      ，前開帳號billduck147、交友編號M0000000應均由被告
      持續使用中。
（四）被告於本院審理時坦承警一卷第23頁所附之照片係其本人
      ，及他並未將該照片給人之事實。然該照片卻同時張貼於
      如附表一編號1、2、3、4所示貼文之網頁資料內（警一卷
      第26、31、23頁、警三卷第8頁）。再者，比對卷附帳號
      billduck531（警一卷第15頁）及billduck147（偵一卷第
      5 頁）之個人資料所載，應均係以化名而非真名登錄（其
      性別為女性，但身分證第1個號碼卻為「1」），然其所留
      之通訊電話號碼均為「000000000」（即警詢筆錄所載被
      告住處電話）、「0000000000」（與警詢筆錄所載被告所
      使用之「0000000000」近似）。且留有被告住處真實地址
      、被告之父陳瑞鴻之真實身分證字號、被告之真實生日。
      苟係他人亂填，應不致如此巧合，且連錯誤之行動電話號
      碼（0000000000 ）亦錯得一致。由前開帳號之更新日期
      分別為98年12月1日及同年7月29日觀之，參諸前開理由（
      二）、（三）所述，益徵前開帳號、交友編號應均由被告
      持續使用中。又細究前開張貼文字內容均有與青幫及輩份
      有關之特別用語，顯見交友編號M0000000及M0000000及所
      使用之帳號billduck531及billduck147應係同一人即被告
      所使用甚明。
    綜上所述，被告前開所辯尚不足採，本件事證明確，被告犯
    行洵堪認定，應予依法論科。
二、核被告所為，其附表一編號1、2部分係犯刑法第309條第1項
    之公然侮辱罪；其附表一編號3、4部分係犯刑法第310條第2
    項之散布文字誹謗罪。被告於如附表一所示時間，多次張貼
    文章而涉犯上開各罪，其本質上原具有反覆、接續實行之特
    徵，則其基於各該犯罪之單一目的，在接近之時間內，持續
    實行之複次行為，依社會一般通念，客觀上僅符合一個反覆
    、接續性的行為觀念，於刑法之評價上，僅認成立一罪，均
    為接續犯，應僅各論以一公然侮辱罪，及一散布文字誹謗罪
    。被告所犯上開公然侮辱，及散布文字誹謗罪犯意各別、行
    為亦殊，應分論併罰。爰審酌被告並無前科犯行、反覆以文
    字侮辱、誹謗告訴人，造成告訴人之心理負擔與困擾，犯罪
    手段低劣，及被告犯罪後並無悔意，兼衡其犯罪之動機、目
    的，暨其智識程度等一切情狀，分別量處如主文所示之刑，
    並其執行刑及均諭知易科罰金之折算標準示懲。
三、公訴意旨另以：1.被告在前開「雅虎奇摩交友」服務網站上
    ，冒用丙○○名義登錄交友編號M0000000號之交友網頁，並
    透過電腦設備，在該網頁上登載丙○○之個人資訊，以表示
    丙○○本人有利用該網頁對外與不特定人交友之意，而偽造
    該電磁紀錄，其間復多次更改為「賤人丙○○」、「賤字輩
    幫頭丙○○」等足以減損他人名譽之暱稱，並於上開交友編
    號之網頁上，刊登如附表一編號1至2、如附表二編號1所示
    內容，足生損害於雅虎公司對於上開交友網站會員資料管理
    之正確性及丙○○本人，並以此方式在上開網頁上侮辱丙○
    ○。因認被告此部分尚涉有刑法第210條、第220條之偽造準
    私文書罪嫌，及刑法第309條之公然侮辱罪嫌。2.被告於附
    表二所示時間張貼如附表二所示文字部分亦尚涉有刑法第
    309條之公然侮辱罪嫌。經查：
（一）刑法偽造文書罪之保護法益為公共信用。然而，網路具有
      虛擬特性，尤其交友網站使用者常以控制身分訊息的揭露
      來達到匿名效果，透過電腦平台選擇性地自我呈現，甚至
      重新塑造身分，扮演與現實世界不用之角色。再者，數位
      訊息易於複製、並長久保存於自己無法掌控、知悉之處所
      ，電腦使用者可以藉由網路搜尋引擎輕易揭露他人有意甚
      至無意留下之個人資訊，為保護個人隱私，亦使網路匿名
      有其必要。換言之，網際網路本來即有匿名之特性，固其
      使用者，並不會因交友網站使用暱稱為「張三」，即認為
      確係「張三」本人。亦即，交友網站使用之暱稱並不具有
      人格同一性，即無公共信用保護問題。此觀諸雅虎公司函
      覆資料均特別註明【囿於網際網路之特性，本公司無法保
      證該等資料為完整且真實】即明。從而，本件以告訴人之
      姓名作為其交友網站上之暱稱部分，尚難認其有偽造準私
      文書犯行。
（二）至於被告使用「賤人丙○○」、「賤字輩幫頭丙○○」等
      暱稱既係作為自我之稱謂，亦即被告自稱為「賤人丙○○
      」、「賤字輩幫頭丙○○」，並非指涉他人，且填載之個
      人訊息資料亦與告訴人之個人訊息資料不完全一致，尚難
      認其此部分有何公然侮辱犯行。
（三）另被告所張貼如附表二所示之「臺南市市議員參選人乙○
      ○是敝家師」、「敝人對陳師弟上裕下堂深感欽服」「乙
      ○○進家比我久，是本人的師兄」等文字，僅係自我吹噓
      ，提昇自我地位，並未辱及告訴人之名譽、人格，亦難認
      其此部分有何公然侮辱犯行。
    綜上所述，前開部分尚難認被告構成刑法第210條、第220條
    之偽造準私文書及刑法第309條之公然侮辱犯行。因檢察官
    認偽造準私文書與前開有罪之公然侮辱部分，有想像競合犯
    之裁判上一罪關係；前開涉嫌公然侮辱部分與有罪之公然侮
    辱部分，有接續犯之實質上一罪關係，爰不另為無罪之諭知
    ，附此敘明。
四、據上論斷，應依刑事訴訟法第299條第1項前段，刑法第309
    條第1項、第310條第2項、第51條第6款、第41條第1項前段
    ，刑法施行法第1條之1，判決如主文。
本案經檢察官甲○○到庭執行職務。
中    華    民    國    99    年    9     月    23    日
                    刑事第五庭審判長法  官  鄭文祺
                                    法  官  張銘晃
                                    法  官  陳振謙
以上正本證明與原本無異。
如不服本判決應於收受本判決後10日內向本院提出上訴書狀，並
應敘述具體理由。其未敘述上訴理由者，應於上訴期間屆滿後20
日內向本院補提理由書狀（均須按他造當事人之人數附繕本）「
切勿逕送上級法院」。
                                    書記官  莊文茹
中    華    民    國    99    年    9     月    23    日
附錄所犯法條：
中華民國刑法第309條（公然侮辱罪）
公然侮辱人者，處拘役或 3 百元以下罰金。
以強暴犯前項之罪者，處1年以下有期徒刑、拘役或5百元以下罰
金。
中華民國刑法第310條（誹謗罪）
意圖散佈於眾，而指摘或傳述足以毀損他人名譽之事者，為誹謗
罪，處 1 年以下有期徒刑、拘役或 5 百元以下罰金。
散佈文字、圖畫犯前項之罪者，處 2 年以下有期徒刑、拘役或
1 千元以下罰金。
對於所誹謗之事，能證明其為真實者，不罰。但涉於私德而與公
共利益無關者，不在此限。
附表一：
┌─┬────┬────┬──────┬──────────┬─────┐
│編│交友編號│使用暱稱│  刊登日期  │      登載內容      │   備註   │
│號│        │        │            │                    │          │
├─┼────┼────┼──────┼──────────┼─────┤
│1 │M0000000│「賤字輩│99年3月14日 │1.「我叫丙○○，專長│警一卷第27│
│  │        │幫頭潘葉│11時57分至同│  惡人先告狀，耍老大│頁至第29頁│
│  │        │榮」    │日12時5分間 │  專家」；毀謗我看不│          │
│  │        │        │之某時      │  順眼的人，喜歡強迫│          │
│  │        │        │            │  別人作我的徒孫；喜│          │
│  │        │        │            │  歡上網叫青幫的龍頭│          │
│  │        │        │            │  ，總統馬英九下台；│          │
│  │        │        │            │  喜歡毀謗洪門昆仲，│          │
│  │        │        │            │  洪門是詐財組織；喜│          │
│  │        │        │            │  歡誣賴他人，騙財騙│          │
│  │        │        │            │  色；喜歡誣賴廟宇騙│          │
│  │        │        │            │  香油錢；喜歡說算命│          │
│  │        │        │            │  師是騙財騙色；我是│          │
│  │        │        │            │  臺灣的皇帝，大家通│          │
│  │        │        │            │  通要聽我的，不喜歡│          │
│  │        │        │            │  聽老師的話，人緣很│          │
│  │        │        │            │  差，四處得罪人，青│          │
│  │        │        │            │  幫興武六碼頭，賤字│          │
│  │        │        │            │  輩幫頭」          │          │
│  │        │        │            │2.「我從來沒想過，我│          │
│  │        │        │            │  潘老爺子上葉下榮會│          │
│  │        │        │            │  變得這麼賤」      │          │
├─┼────┼────┼──────┼──────────┼─────┤
│2 │M0000000│賤人潘葉│99年3月19日 │「我是安親皇帝，青幫│警一卷第32│
│  │        │榮      │11時6分至同 │，興武六碼頭，賤字輩│頁        │
│  │        │        │日11時12分間│幫頭丙○○」        │          │
│  │        │        │之某時      │                    │          │
├─┼────┼────┼──────┼──────────┼─────┤
│3 │M0000000│江淮四  │99年2月16日6│「丙○○請你交代你的│警一卷第24│
│  │        │        │時13分起至同│三幫九代，我清你的包│頁        │
│  │        │        │日13時14分間│袱，你這個造假的興武│          │
│  │        │        │之某時      │六悟字班」、「安親前│          │
│  │        │        │            │所未見，你才是空子」│          │
│  │        │        │            │、「假安親、假家門、│          │
│  │        │        │            │丙○○是大空子」    │          │
├─┼────┼────┼──────┼──────────┼─────┤
│4 │M0000000│中國安親│98年11月17日│「清門、興武六幫陳裕│警三卷第10│
│  │        │陳老爺子│9時38分至同 │堂門下弟子，永不得承│頁、第15頁│
│  │        │悟      │日22時44分間│認丙○○」、「網路黑│          │
│  │        │        │之某時      │道潘X榮，假清門，真 │          │
│  │        │        │            │幫派組織暴力黑幫，強│          │
│  │        │        │            │迫善良子弟加入牠的暴│          │
│  │        │        │            │力組織興武六」、「怎│          │
│  │        │        │            │麼會有這種人，真是前│          │
│  │        │        │            │人慈悲少，自己不學好│          │
│  │        │        │            │」                  │          │
│  │        │        │            │                    │          │
└─┴────┴────┴──────┴──────────┴─────┘
 附表二：
┌─┬────┬────┬──────┬──────────┬─────┐
│編│交友編號│使用暱稱│  刊登日期  │      登載內容      │   備註   │
│號│        │        │            │                    │          │
├─┼────┼────┼──────┼──────────┼─────┤
│1 │M0000000│丙○○  │98年12月28日│「臺南市市議員參選人│警二卷第13│
│  │        │        │22時12分至同│乙○○是敝家師」、「│頁、14頁  │
│  │        │        │月29日8時9分│敝人對陳師弟上裕下堂│          │
│  │        │        │許間之某時  │深感欽服」          │          │
├─┼────┼────┼──────┼──────────┼─────┤
│2 │M0000000│賤人潘葉│99年3月21日 │「乙○○進家比我久  │警一卷第35│
│  │        │榮      │3時55分至11 │，是本人的師兄」    │頁        │
│  │        │        │時56分間之某│                    │          │
│  │        │        │時          │                    │          │
└─┴────┴────┴──────┴──────────┴─────┘
附表三：
┌──┬────────────────┬────┐
│編號│卷宗案號                        │卷宗簡稱│
├──┼────────────────┼────┤
│1   │南市警一刑偵字第09941245600號   │警一卷  │
├──┼────────────────┼────┤
│2   │南市警一刑偵字第098413489500號  │警二卷  │
├──┼────────────────┼────┤
│3   │南市警一刑偵字第09812001557號   │警三卷  │
├──┼────────────────┼────┤
│4   │99年度偵字第1015號              │偵一卷  │
├──┼────────────────┼────┤
│5   │99年度偵字第5716號              │偵二卷  │
├──┼────────────────┼────┤
│6   │99年度偵字第9305號              │偵三卷  │
└──┴────────────────┴────┘

司法院資訊處製作；財團法人民間司法改革基金會備份。
